臺北高等行政法院裁定
　　　　　　　　　　　　　　　　　　　 94年度訴字第415號
原　　　告　甲○○
被　　　告　內政部
代　表　人　乙○○（部長）
上列當事人間因國家賠償事件，原告提起行政訴訟，本院裁定如
下：
    主　文
原告之訴駁回。
訴訟費用由原告負擔。
    理　由
一、按「公法上之爭議，除法律別有規定外，得依本法提起行政
    訴訟。」行政訴訟法第2條定有明文。 次按「損害賠償之訴
    ，除依本法規定外，適用民事訴訟法之規定。」國家賠償法
    第12條亦有明文；是依國家賠償法對國家賠償所生公法上爭
    議，應循民事訴訟程序救濟。又按「人民因中央或地方機關
    之違法行政處分，認為損害其權利或法律上之利益，經依訴
    願法提起訴願而不服其決定，或提起訴願逾三個月不為決定
    ，或延長訴願決定期間逾二個月不為決定者，得向高等行政
    法院提起撤銷訴訟。」為行政訴訟法第4條第1項所明定；而
    此所謂行政處分，依訴願法第3條第1項規定，係指中央或地
    方機關就公法上具體事件所為之決定或其他公權力措施而對
    外直接發生法律效果之單方行政行為而言。另按「原告之訴
    ，有左列各款情形之一者，行政法院應以裁定駁回之。但其
    情形可以補正者，審判長應定期間先命補正：一、訴訟事件
    不屬行政法院之權限者。…十、起訴不合程式或不備其他要
    件者。」行政訴訟法第107條第1項第1、10款復有明文。
二、本件原告起訴意旨略以：原告所有坐落嘉義縣新港鄉○○○
    段1020地號土地，原訂有三七五租約，民國（以下同）79年
    底租期屆滿，原告擬收回自耕， 於80年6月21日向戶籍所在
    地嘉義市東區區公所申請核發自耕能力證明書，經東區區公
    所以80年6月28日80嘉市東區民字第9305號函復略以： 「…
    擬承受農地坐落於新港鄉○○○段與台端住所（嘉義市東區
    ）非同一縣市，亦非毗鄰鄉（鎮、市、區），核與自耕能力
    證明書之申請及核發注意事項（以下簡稱注意事項） 第6點
    第1項第2款規定（承受農地與申請人之住所應在同一縣市或
    不同縣市毗鄰鄉（鎮、市、區）範圍內者）不符，故所請歉
    難照辦。」原告不服，循序提起訴願、再訴願及行政訴訟，
    經改制前行政法院81年度判字第1010號判決敗訴確定在案。
    因上揭判決適用上揭注意事項第6點第1項第2款之規定， 而
    此規定影響實質上具有自任耕作能力者承受農地或收回耕地
    之權利，原告曾聲請司法院大法官解釋， 作成釋字第347號
    解釋，雖認上揭注意事項係基於主管機關之權限，其與憲法
    尚無牴觸，惟仍應斟酌農業發展政策之需要、耕作方式及交
    通狀況之改進，隨時檢討修正，以免損害實際上有自耕能力
    農民之權益。 嗣司法院於93年間再作出釋字第581號解釋，
    認為上揭注意事項之規定未考慮現代化農業機械化及交通工
    具機動化之因素，致影響實質上具有自任耕作能力者承受農
    地或收回耕地之權利，與憲法第23條及第15條意旨不符，而
    對上揭釋字第347號解釋相關部分予以變更。 換言之，司法
    院於釋字第 581號解釋已明確肯認上揭注意事項之規定違憲
    。原告早於79年3月9日就相同土地向嘉義市東區區公所申請
    自耕能力證明，依當時規定，原告早已取得具自耕能力之權
    利，且嘉義市東區區公所亦已核發農地承受人自耕能力證明
    書予原告，然被告竟於事後修正上揭違憲之注意事項，未考
    量人民既得權利， 致原告於80年6月21日再次請求核發自耕
    能力證明書時，竟遭嘉義市東區區公所以上揭修正後之注意
    事項，駁回原告之申請，使原告無從取得自耕能力證明書，
    不法侵害原告於憲法上所保障之工作權及財產權。核被告所
    為，應已成立國家賠償法第2條第2項前段之國家賠償責任，
    且被告遲未修正上揭違憲之注意事項，而繼續適用，亦成立
    國家賠償法第2條第2項後段之不作為國家賠償責任。原告爰
    依國家賠償法之規定，向被告請求國家賠償，卻遭被告拒絕
    賠償，原告提起訴願， 遭行政院以93年12月6日院臺訴字第
    0930053684號書函檢還訴願書及附件而駁回，原告遂提起本
    件行政訴訟，訴請(1)訴願決定及原處分均撤銷；(2)被告應給
    付原告新臺幣 2,448,000元及自起訴狀繕本送達之日起至清
    償日止，按年息5%計算之利息。
三、經查本件被告既已拒絕賠償，原告自得依國家賠償法第11條
    第1項前段： 「賠償義務機關拒絕賠償…時，請求權人得提
    起損害賠償之訴。」之規定，向普通法院提起損害賠償之訴
    ， 行政院93年12月6日院臺訴字第0930053684號書函略以：
    「台端請求國家賠償事件，經內政部作成93年賠議字第 003
    號拒絕賠償理由書，如有不服，應向臺灣臺北地方法院提起
    損害賠償之訴…。台端93年11月12日訴願書及附件隨文檢還
    。」陳明此旨，為觀念通知，尚不對外發生准駁之法律上效
    果，即難謂其屬行政處分性質。從而，原告提起行政訴訟，
    訴請(1)訴願決定及原處分均撤銷；(2)被告應給付原告新臺幣
    2,448,000元及自起訴狀繕本送達之日起至清償日止，按年
    息5%計算之利息；依上揭說明，顯非合法，應予駁回。
三、依行政訴訟法第107條第1項第1款、第10款、第104條，民事
    訴訟法第95條、第78條，裁定如主文。
中　　華　　民　　國　　94　　年　　4　　 月　　28　　日
   　　　　                第四庭審判長法  　官 徐瑞晃
           　　　　                    法    官 李得灶
                   　　　　            法    官 吳慧娟
上為正本係照原本作成。
如不服本裁定，應於送達後10日內向本院提出抗告狀（須按他造
人數附繕本）。
中　　華　　民　　國　　94　　年　　4　　 月　　28　　日
           　　　　　　　　　　　　　　書 記 官 劉道文
